台灣基隆地方法院刑事判決　　　　　　　 96年度易字第388 號
公　訴　人　台灣基隆地方法院檢察署檢察官
被　　　告　辛○○
　　　　　　　　　　國民
　　　　　　戊○○
　　　　　　　　　　國民
上列被告因詐欺案件，經檢察官提起公訴（95年度偵字第2810、
95年度偵字第2812、95年度偵字第3420號），因被告均於審理時
為有罪之陳述，本院合議庭裁定由受命法官獨任進行簡式審判程
序並判決如下：
    主  文
辛○○幫助犯詐欺取財罪，累犯，處有期徒刑陸月，如易科罰金
，以銀元參佰元即新台幣玖佰元折算壹日；減刑為有期徒刑參月
，如易科罰金，以銀元參佰元即新台幣玖佰元折算壹日。
戊○○幫助犯詐欺取財罪，累犯，處有期徒刑肆月，如易科罰金
，以銀元參佰元即新台幣玖佰元折算壹日；減刑為有期徒刑貳月
，如易科罰金，以銀元參佰元即新台幣玖佰元折算壹日。
    事  實
壹、累犯事實
一、辛○○部分
　　辛○○前因違反毒品危害防制條例案件，經本院以91年度基
    簡字第570 號判決判處有期徒刑6 月確定，經發監執行後，
    於民國93年4 月10日，因縮短刑期而執行完畢。
二、戊○○部分
    戊○○前因違反麻醉藥品管理條例案件，經台灣台北地方法
    院以85年訴字第1757號判決判處罪刑，並定應執行刑為有期
    徒刑5 年6 月確定，於86年12月31日發監執行，並於89年7
    月5 日因縮短刑期假釋出監，嗣因撤銷假釋而執行殘刑有期
    徒刑2 年8 月，於91年12月23日入監，並於94年5 月30日因
    短刑期而執行完畢。
貳、本案事實
一、辛○○部分
　　辛○○雖預見提供自己或他人之帳戶給予第三人使用，極可
    能被用於詐欺取財等犯罪行為或隱匿犯罪之不法所得，然因
    貪圖利得，並受戊○○所託，竟基於幫助詐欺並不違反其本
    意之犯意，於95年4 月10日及不詳時間，在基隆市○○區○○路130 號中華郵政股份有限公司基隆愛三路郵局及不詳地
    點，分別以每20日新台幣2000元之代價，接續將其在上開郵
    局所開立之0000000000000 號郵政存簿儲金帳戶之存摺、金
    融卡及密碼，以及戊○○於95年4 月28日，在基隆市○○區
    ○○路132 號華僑商業銀行基隆分行，所開立之0000000000
    0000號帳戶；於95年5 月4 日，在基隆市○○區○○路59號
    第一商業銀行哨船頭分行所開立之00000000000 號帳戶之存
    摺、金融卡及密碼，交付予自稱「陳曉真」即身分不詳之成
    年女子。
二、戊○○部分
　　戊○○雖預見提供自己之帳戶給予他人使用，極可能用於詐
　　欺取財等犯罪行為或隱匿犯罪之不法所得，然因貪圖利得，
　　竟基於幫助詐欺並不違反其本意之犯意，將其開立之上開帳
    戶之存摺、金融卡及密碼，透過辛○○，以每20日新台幣20
    00元之代價，以前述之方式，交付予自稱「陳曉真」即身分
    不詳之成年女子。
三、正犯部分
　　該不詳身分之成年女子「陳曉真」及其所屬之詐騙集團，在
    取得辛○○及戊○○提供之帳戶存摺、提款卡及密碼後，遂
    利用為工具，實施詐欺取財如下：
１、於95年4 月初，在不詳地點，以電話聯絡甲○○，對甲○○
    偽稱其係華鑫國際旅遊公司，因甲○○中獎，獎金大約87萬
    元，若要領獎金，須先繳手續費云云，使甲○○陷於錯誤，
    旋於同月12日及14日，至台北縣土城學府郵局及台北大同郵
    局，分別匯款177420元及50000 元至辛○○之上開帳戶。
２、於同年4 月18日，在不詳地點，以電話聯絡庚○○，對庚○○佯稱因接受問卷調查，抽中二獎，惟須先付稅金云云，使
    庚○○陷於錯誤，旋於當日中午12時許，至台南國光路郵局
    匯款55200 元至辛○○之上開帳戶。
３、於同年4 月18日，在不詳地點，以電話聯絡壬○○，對壬○○偽稱其係華鑫國際旅遊公司，因壬○○中獎，獎金大約87
    9000元，若要領獎金，須先繳稅金云云，使壬○○陷於錯誤
    ，旋於當日14時許，至蘆竹郵局，匯款52740 元至辛○○之
    上開帳戶。
４、於95年4 月18日，在不詳地點，以電話聯絡己○○，偽稱其
    係華鑫國際旅遊公司，因己○○中獎，獎金大約879000元，
    惟須先匯保險手續費52740 元云云，使楊昭餾陷於錯誤，旋
    於當日16時36分許，至台北大同郵局，匯款52740 元至辛○○之上開帳戶。
５、於同年5 月11日，在桃園縣平鎮市刊登小姐伴遊廣告，並留
    下0000000000電話作為聯絡之用，使乙○○陷於錯誤，撥打
    上開電話聯絡，該詐欺集團遂要求乙○○在桃園縣平鎮市○○路70號「愛莉園汽車旅館」開房間等小姐，乙○○依其要
    求開好房間後，再撥打上開電話聯絡，該詐欺集團復要求乙○○提供個人資料驗證，乙○○提供後，發覺有異，再次撥
    打上開電話取消，使該詐欺集團詐欺未遂。該詐欺集團不甘
    詐欺無著，遂要求乙○○賠償88000 元，後經乙○○討價還
    價降至15000 元；惟在乙○○未匯款前，該詐欺集團打電話
    至乙○○家中及公司聲言乙○○嫖妓不給錢，又叫3 筒瓦斯
    到其家中，使乙○○不堪其擾，遂將15000 元匯入戊○○上
    開第一商業銀行哨船頭分行帳戶，並隨即遭人提領一空。
６、於同年5 月12日下午14時許，在不詳地點，以電話聯絡丙○○，偽稱丙○○帳戶餘額有問題，要求丙○○將餘額匯還給
    伊，並依其指示至自動櫃員機操作匯款手續云云，使丙○○
    陷於錯誤，依其指示在自動櫃員機操作，並匯出29123 元至
    戊○○之上開華僑商業銀行基隆分行帳戶。
參、起訴經過
　　案經被害人己○○訴由基隆市警察局第一分局及第二分局報
　　告台灣基隆地方法院檢察署檢察官偵查起訴。
    理  由
壹、簡式審判
一、法律修正
    按除簡式審判程序、簡易程序及第376 條第1 款、第2 款所
    列之罪之案件外，第一審應行合議審判，民國96年3 月21日
    公布修正之刑事訴訟法第284 條之1 定有明文。其次，除被
    告所犯為死刑、無期徒刑、最輕本刑為三年以上有期徒刑之
    罪，或高等法院管轄第一審案件者外，於前條第一項準備程
    序進行中，被告先就被訴事實為有罪之陳述時，審判長得告
    知被告簡式審判程序之旨，並聽取當事人、代理人、辯護人
    及輔佐人之意見後，裁定進行簡式審判程序，修正後刑事訴
    訟法第273 條之1 第1項亦規定甚詳。
二、程序差異
    依修正後刑事訴訟法第273 條之2 之規定，簡式審判程序之
    證據調查，不受第159 條第1 項（傳聞法則）、第161 條之
    2 （當事人陳述意見）、第161 條之3 （自白最後調查）、
    第163 條之1 （當事人聲請調查證據）及第164 條至第170
    條（物證、書證調查、交互詰問規則）規定之限制。申言之
    ，自96年3 月21日起，我國刑事訴訟制度改為三分法：其一
    ，輕罪案件，檢察官以「聲請簡易判決處刑書」聲請法院以
    簡易判決處刑者，法院得不經言詞辯論，逕為有罪之簡易判
    決。其二，檢察官起訴非強制辯護案件而被告認罪者，法院
    得裁定以受命法官1 人進行簡式審判，其程序略如刑事訴訟
    法修正前獨任法官所進行之通常審判程序。其三，檢察官起
    訴之強制辯護案件或非強制辯護案件而被告否認全部或一部
    之犯罪者，除最重本刑為3 年以下有期徒刑、拘役或專科罰
    金之罪，或刑法第320 條、第321 條之竊盜罪外，法院應進
    行合議審判，反之則進行獨任審判，並均適用修正後刑事訴
    訟法，進行交互詰問之通常審判程序。
三、本案情形
    經查：被告經起訴之罪名為刑法第30條及第339 條之幫助詐
    欺取財罪。其法定刑為5 年以下有期徒刑、拘役或科或併科
    1 千元以下罰金，為強制合議之案件，而被告於96年11月13
    日之審理程序進行中，就被訴事實為有罪之陳述，經審判長
    告知簡式審判程序之旨，並聽取當事人之意見後，本院合議
    庭認為適合由受命法官獨任進行簡式審判，業經裁定確定在
    案。
貳、心證形成
一、事實認定
１、辛○○部分
　　前開事實，業據被告辛○○坦承不諱，核與證人即被害人甲○○、庚○○、壬○○、己○○、乙○○及丙○○於警詢時
    證述之情節相符，並有被害人之匯款紀錄及被告辛○○帳戶
    之開戶及往來資料在卷可稽，足見被告辛○○之自白與事實
    相符，可以採信，其犯行應堪認定。
２、戊○○部分
　　前開事實，業據被告戊○○坦承不諱，核與證人即被害人乙○○及丙○○於警詢時證述之情節相符，並有被害人之匯款
    紀錄及被告戊○○帳戶之開戶及往來資料附卷可佐，足見被
    告戊○○之自白與事實相符，可以採信，其犯行洵堪認定。
二、法律見解
１、關於本案之正犯（被幫助者）：
　　本案實際遂行詐騙手法，固係分別向如起訴書所載之被害人
　　施以詐術並取得財物；亦即彼等所為，並非基於一個意思決
　　意並僅顯現一個意思活動，且彼等所侵害者，亦分屬不同之
　　財產法益（即所侵害之法益並非單一）；惟本案實際遂行詐
　　騙手法，實係藉由電話與「不特定」之被害人取得聯繫，再
　　向「不特定」之被害人施用詐術，繼而使得該「不特定」被
　　害人陷於錯誤，並進而依詐騙集團成員指示而操作自動櫃員
　　機，致「不特定」被害人在不知不覺情形下，誤將自己帳戶
　　內現金轉帳匯入「被告如起訴書所載之帳戶」。茲就本案實
　　際遂行詐騙者「隨機」選擇被害人以行詐騙暨利用被告帳戶
　　取得財物之情節以觀，已明顯可見「本案實際遂行詐騙手法
　　及與之有犯意聯絡者」利用前揭方式斂財，並非出於一時或
　　偶發，自客觀言之，實已堪認「本案實際遂行詐騙手法及與
　　之有犯意聯絡者」，當有反覆實施類似本案之詐欺取財犯罪
　　之意，亦即本案之詐騙行為人，應係出於「單一」之詐騙犯
　　罪意思而反覆實施同種類之犯罪行為，雖彼等在反覆利用相
　　同手法誘使「不特定」被害人上當之過程中，或因被害人並
　　未上當，或因被害人息事寧人，致經披露者，僅被害人而已
　　，然此除無礙於彼等藉上開手法所反覆實施之詐騙行為間，
　　具時空密接連結之特性，自第三人之立場觀其整體犯罪流程
　　，彼等連貫詐騙行為之實施，亦與單一之整體事件無殊。因
　　此，自刑法評價與其評價客體之對應關係而論，倘割裂本案
　　之整體犯罪流程而為數罪評價，則恐與刑罰之過度評價禁止
　　原則相悖，並與憲法之比例原則有違。何況，縱令較之一般
　　性及偶發性之詐騙事件而言，若干詐騙情節所可能牽累之範
　　圍尤為深廣，然此亦非立法者或裁判者得恃以侵越刑罰過度
　　評價禁止原則之正當理由。其次，有關行為人基於概括之犯
　　意，多次對不同被害人詐騙之犯罪，司法實務歷來習依95年
　　7 月1 日修正施行前之刑法第56條連續犯之規定論以一罪，
　　並加重其刑；雖上開連續犯之規定業經修正刪除，並自95年
　　7 月1 日施行，然考諸其修正理由說明既稱：「至連續犯之
　　規定廢除後，對於部分習慣犯，例如竊盜、吸毒等犯罪，是
　　否會因適用數罪併罰而使刑罰過重產生不合理之現象一節，
　　在實務運用上應可參考德、日等國之經驗，委由學界及實務
　　以補充解釋之方式，發展接續犯之概念，對於合乎接續犯或
　　包括的一罪之情形，認為構成單一之犯罪，以限縮數罪併罰
　　之範圍，用以解決上述問題。」足見刑法新制刪除連續犯規
　　定之目的，並非意謂在舊制時代應依連續犯規定論以一罪者
　　，在新制施行之後，即應一律論以數罪。且參酌新制精神，
　　「行為單數」及「行為複數」之概念，亦有重新定位之必要
　　。爰參考立法理由所揭示之德國實務經驗，以德國實務擴張
　　「自然行為單數」之概念，考量本案詐騙行為人係出於「單
　　一」之詐騙犯罪意思而反覆實施同種類之犯罪行為，且所反
　　覆實施之各別詐騙行為間，復具有時空密接之特性，致第三
　　人觀其整體犯罪流程，仍認與單一之整體事件無殊；兼以此
　　類案件所侵害之法益雖非單一，然亦僅止於財產法益，而與
　　高度之屬人法益如：生命、身體、自由、名譽法益無妨，本
　　院因認本案詐騙行為人出於「單一」之詐騙犯罪意思而反覆
　　實施同種類之犯罪行為，應屬「自然行為單數」，雖其間或
　　涉有詐騙未果者，或涉有詐騙得逞者，然此不過是基於一個
　　自然行為單數所成立之數個詐欺既遂或詐欺未遂罪名，應依
　　刑法第55條規定，論以想像競合犯，並從一較重之刑法第33
  　9 條第1 項之詐欺罪名處斷，而非係「行為複數」與「數罪
    併罰（犯罪之實質競合）」所欲處理之問題。本院既認本案
    詐騙集團所反覆實施者，乃「自然行為單數」意義下之一行
    為，則其自不生95年7月1日修正施行前之刑法第56條規定之
    連續犯問題（按：連續犯實乃以行為複數為其前提），亦不
    因連續犯規定之刪除，而衍生相關新舊法律比較適用之問題
    ，併此指明。
２、關於幫助犯（本案被告）：
Ａ、按在金融機構開設帳戶，請領存摺及金融卡，係針對個人身
　　分之社會信用而予以資金流通，具有強烈之屬人性格，而金
　　融帳戶作為個人理財之工具，申請開設並無任何特殊限制，
　　除一般民眾皆得以存入最低開戶金額之方式申請取得，一人
　　同時或異時在各別金融機構申請數個存款帳戶使用概無不可
　　，其申辦手續亦極為簡便，此實屬眾所周知之事，則按諸常
　　人社會經驗，苟遇不熟識者委以自己名義申請帳戶，無論其
　　所恃以蒐集、徵求金融帳戶使用之名目為何，提供帳戶者對
　　於該等帳戶是否係供合法使用，絕無不起疑心之理。況且，
　　金融帳戶事關個人財產權益之保障，具有高度專有性，非本
　　人或與本人甚為親密者，實難認有何得以「自由流通使用（
　　即任意有對價或無對價交付不熟識者使用）」之理，一般人
　　亦應有妥為保管及防止他人任意使用之認識，縱情況特殊致
　　偶需交付他人使用，亦必深入瞭解其用途，俾免該等專有物
　　品被不明人士利用或恃之為與財產有關之犯罪工具，並期杜
　　絕自己金融帳戶存款遭他人冒領之風險，此實為吾人按諸生
　　活認知所極易體察之常識。是以倘無正當理由而徵求他人金
　　融帳戶使用者，客觀上顯然已可預見該人之犯罪意圖，係為
　　恃以供某筆資金之存入、提領，且寓有隱暪該筆資金存入暨
　　提領過程之意。參以今日社會，利用手機簡訊、寄送得獎通
　　知，乃至謊稱其信用卡遭人盜刷、個人資料遭人盜用等手段
　　，以遂其詐欺取財目的等案件頻傳；「詐騙集團」利用大量
　　徵求他人金融帳戶（俗稱人頭戶）之方式，遂其順利領取因
　　詐欺所得贓款暨阻斷（或阻撓）查緝人員對渠等身分追查之
　　目的者，復迭經新聞媒體披露在案，是以縱令被告在提供金
　　融帳戶予「詐騙集團」使用之初，其主觀尚無「必然引發該
　　詐騙集團萌生恃以實施詐欺犯罪」之確信，然衡諸常情及被
　　告智識暨社會經驗，被告對於「提供自己帳戶予他人使用，
　　可能足以使詐騙集團恃以實施詐欺犯罪」乙節，理當有所預
　　見，竟猶將上揭金融帳戶提供予如聲請書所載之行為人暨所
　　屬詐騙集團使用，則無論被告曾否收受對價，被告主觀上皆
　　有容忍並允許「自己帳戶經詐騙集團恃以實施詐欺犯罪」之
　　意無疑。
Ｂ、刑法所指故意，非僅指「直接故意」，尚包括「間接故意（
　　未必故意）」在內；又所謂「間接故意」者，乃指行為人對
　　於構成犯罪事實，預見其發生而其發生並不違反其本意者而
　　言（刑法第13條第2 項規定參照）；再者，幫助犯之成立，
    除行為人主觀上須出於幫助之故意，客觀上並須有幫助之行
    為；且所指「幫助行為」，係指對他人實現構成要件之行為
    施予助力者而言，至所謂之「幫助故意」，則係指行為人就
    被幫助者正欲從事犯罪或正在從事犯罪，且該犯罪有既遂之
    可能，而其行為復足以幫助他人實現構成要件者，在主觀上
    有所認識而言，尚不以行為人確知被幫助者係犯何罪名為其
    必要（惟仍需在幫助犯罪之共同認識範圍以內）；惟倘行為
    人在正犯實施犯罪以前，預為幫助行為者，則為事前幫助犯
    。茲單就本案現存事證而論，固無從證明被告即係實施詐欺
    手法之人；惟被害人帳戶內之項款，既係經由上揭方式轉入
    被告帳戶，顯見向被害人以詐術之歹徒，無非利用被告帳戶
    為其詐財工具。是以在客觀上，本案縱使查無證據足認被告
    明知利用帳戶遂行犯罪者之行為態樣，除可能供詐欺取財、
    恐嚇取財（常見類型為竊車後向車主勒索財物，即一般所稱
    「擄車勒贖」），亦有可能遭從事擄人勒贖等重大犯罪，而
    溢出被告原先幫助犯罪之共同認識範圍，然參諸前揭說明，
    被告就「自己帳戶可能足以使詐騙集團恃以實施詐欺犯罪」
    乙節，仍應有不違反其本意之不確定故意（未必故意、間接
    故意，擬制故意）；換言之，本案所涉之「詐騙集團」果恃
    被告持交之金融帳戶實施詐欺犯罪之事實，顯然不違反被告
    之本意，被告主觀上，當有幫助詐欺取財之不確定故意，客
    觀上，當有提供金融帳戶施予詐欺助力之幫助行為。
Ｃ、刑法上所謂之幫助，係指與正犯以便利，使其易於實行犯罪
    行為而言（最高法院21年上字第815 號判例參照）。幫助行
    為，只要有促成或便利正犯犯罪之實行，則其方法究為直接
    或間接，並非所問。本案被告戊○○透過被告辛○○將其帳
    戶轉交給不詳身分之成年女子「陳曉真」及其所屬之詐騙集
    團，被告戊○○係以幫助之故意實施幫助之行為，為直接幫
    助；辛○○係以幫助他人實行犯罪及幫助實行幫助行為之故
    意，而對正犯之實行行為與幫助犯之幫助行為予以幫助，乃
    間接幫助，最後仍有利於正犯實行犯罪。是以不論直接幫助
    或間接幫助，均為幫助犯無訛（最高法院28年7 月25日決議
    參照）。
參、法律適用
一、所犯罪名
　　核被告所為，均係犯刑法第30條、第339 條第1 項幫助詐欺
    取財罪。
二、不構成共同正犯
　　按（修正前）刑法第28條所謂實施，係指犯罪事實之結果直
    接由其所發生，別乎教唆或幫助者而言，即未著手實行前犯
    陰謀預備等罪，如有共同實施情形，亦應適用該條處斷。至
    實行在現行刑法上乃專就犯罪行為之階段立言，用以別乎陰
    謀預備著手各階段之術語（司法院院字第2404號解釋參照）
    。次按現行刑法關於正犯、從犯之區別，係以其主觀之犯意
    及客觀之犯行為標準，凡以自己犯罪之意思而參與犯罪，無
    論其所參與者是否犯罪構成要件之行為，皆為正犯，其以幫
    助他人犯罪之意思而參與犯罪，其所參與者，苟係犯罪構成
    要件之行為，亦為正犯，必以幫助他人犯罪之意思而參與犯
    罪，其所參與者又為犯罪構成要件以外之行為，始為從犯（
    最高法院25年上字第2253號判決參照）。是以正犯與幫助犯
    乃互斥之概念，既成立幫助犯即不可能成立正犯。其次，刑
    法第28條僅規定2 人以上共同實行犯罪之行為者皆為「正犯
    」，則該條共同正犯之規定亦不應任意擴張，認未實行犯罪
    行為之幫助犯，亦有刑法第28條共同正犯之適用，而成立所
    謂幫助犯之共同正犯（最高法院73年台上字第2616號判例意
    旨參照）。因此，公訴意旨認為被告辛○○及戊○○2 人就
    提供戊○○帳戶供詐欺集團使用犯行部分，有犯意聯絡及行
    為分擔，均為正犯云云，恐有誤會。
三、行為單數
    按我國共犯（教唆犯及幫助犯），係採共犯從屬性理論，其
    罪名及罪數乃從屬於正犯。本案正犯乃以「自然行為單數」
    意義下之一行為侵害數法益，而成立詐欺取財罪之想像競合
    犯，已如前述。因此，本案被告戊○○僅實行一個幫助行為
    ，本案被告辛○○雖有一個直接幫助行為與一個間接幫助行
    為，然基於相同之理由，亦應認為係「自然行為單數」意義
    下之一行為，其等均透過正犯侵害數個法益，觸犯數罪名，
    均為想像競合犯，均應從一重之幫助詐欺取財既遂罪處斷。
    公訴意旨認被告辛○○連續數個幫助行為，犯意概括，時間
    密接，行為相同，顯係基於概括犯意而為之，為連續犯云云
    ，亦有未洽。
四、比較新舊法
１、比較原則
　　按刑法於95年7 月1 日修正施行，依修正後之刑法第2 條第
　　1 項，行為後法律有變更者，適用行為時之法律，但行為後
　　之法律有利於行為人者，適用最有利於行為人之法律。新刑
　　法第2 條乃係規範行為後法律變更所生新舊法比較適用之準
　　據法，故於95年7 月1 日新刑法修正施行後，如有涉及比較
　　新舊法之問題，即應逕依新刑法即現行刑法第2 條第1項 規
　　定，為「從舊從輕」之比較（參見最高法院95年度第8 次刑
　　事庭會議決議）。而且，比較時應就罪刑有關之共犯、未遂
　　犯、連續犯、牽連犯（按：連續犯與牽連犯於95年7 月1 日
　　起刪除）、結合犯以及累犯加重、自首減輕、及其他法定加
　　減原因、與加減例等一切情形，綜其全部之結果而為比較，
　　再適用最有利於行為人之法律處斷（參見24年上字第4634號
    判例），亦即應本於統一性及整體性原則，綜其全部罪刑之
    結果而為比較。
２、詐欺取財罪之比較
　　按被告行為後，於95年6 月14日公布增訂刑法施行法第1 條
　　之1 規定：「中華民國九十四年一月七日刑法修正施行後，
　　刑法分則編所定罰金之貨幣單位為新台幣。九十四年一月七
　　日刑法修正時，刑法分則編未修正之條文定有罰金者，自九
　　十四年一月七日刑法修正施行後，就其所定數額提高為三十
　　倍。但七十二年六月二十六日至九十四年年一月七日新增或
　　修正之條文，就其所定數額提高為三倍。」被告所犯刑法第
　　第339 條之最低刑為為1 千元以下罰金，依同法第33條第5
　　款，罰金為1 元以上，再依舊有罰金罰鍰提高標準條例第1
　　條前段，依法律應處罰金、罰鍰者，就其原定數額得提高為
　　10倍，並現行法規定所定貨幣單位折算新台幣條例第2 條，
　　銀元以新台幣元之3 倍折算，則修正前刑法第339 條之罰金
　　最高額為30000 元；修正後，因本條屬94年1 月7 日修法時
　　未修正之條文，依施行法第1 條之1 第2 項前段之規定，修
　　正貨幣單位為新台幣再提高30倍，同為3 萬元，對被告並無
    有利或不利情形。惟刑法第33條第5 款之規定，原訂罰金刑
    為1 元（銀元）以上，即新台幣3 元以上，修正後為新台幣
    1 千元以上，以百元計算之。經比較新舊法後，行為時之舊
    法較有利於被告，故應依行為時之舊刑法第339 條第1 項論
    處。
３、並無幫助犯比較之問題
Ａ、適用新法
　　刑法第30條之幫助犯固有若干條文文字之更動，亦即將「從
　　犯」修正為「幫助犯」，將「幫助他人犯罪」修正為「幫助
　　他人實行犯罪行為」，但均不影響「幫助犯無獨立性，必以
　　正犯有犯罪行為之存在，始能存在」之嚴格從屬形式實務見
　　解之繼續援用，故僅係文字上之修正，自無新舊法比較之問
　　題，亦即無刑法第2 條第1 項規定之適用，應逕適用現行刑
　　法第30條之規定（最高法院95年度台上字第6159號判決意旨
　　參照），併此敘明。
Ｂ、本案情形
　　被告係以幫助他人即「陳曉真」等詐欺犯罪集團實行犯罪之
    意思，從事犯罪構成要件以外之行為，為幫助犯，依修正後
    刑法第30條第2 項之規定，減輕其刑。
４、累犯之比較
Ａ、適用新法
　　累犯之成立，依修正前之刑法第47條之規定，係受有期徒刑
　　之執行完畢，或受無期徒刑或有期徒刑一部之執行而赦免後
　　，5 年以內再犯有期徒刑以上之罪者；依修正後之第47條第
  　1 項，累犯之成立必須是受有期徒刑之執行完畢，或受無期
　  期徒刑或有期徒刑一部之執行而赦免後，5 年以內故意再犯
　　有期徒刑以上之罪者。因此，刑法第47條規定之累犯要件固
    有修正，惟其修正內容祇在排除「過失再犯有期徒刑以上之
    罪」之適用；至前案有期徒刑執行完畢以後，5年以內，「
    故意再犯有期徒刑以上之罪」者，無論依修正前或修正後之
    法律規定，均應論以累犯，加重本刑至2分之1。茲「故意再
    犯有期徒刑以上之罪」者，無論在修法前、後之累犯成立要
    件暨法律效果既無二致，自應適用行為時之舊法。
Ｂ、本案情形
ａ、被告均有前述有期徒刑而執行完畢之情形，有台灣高等法院
    被告前案紀錄表各1 份存卷可考。其等於有期徒刑執行完畢
    5 年以內，故意再犯有期徒刑以上本罪，為累犯，應予加重
    其刑。
ｂ、被告之品行，乃量刑考量情狀之一。法官在量刑時，對於素
　　行不良者，依刑法第57條第6 款之規定，自然有所斟酌，是
　　為道德上之自然加重；刑法再有累犯之設，不過立法者強迫
　　司法者「應」加重其刑而已，是為法律上之強迫加重。然則
　　，被告就其前次犯罪行為已受有期徒刑之執行，其責任已經
　　抵償，若再將其前次犯罪行為納入本次犯罪行為而一併評價
　　，再予加重其刑，就其所加重部分，實係將前次已受責任抵
　　償之行為再次非難，顯然違背雙重處罰禁止原則，將使被告
　　受到不平等之待遇。因此，累犯之制度是否違背憲法平等原
　　則，已堪質疑。何況，出獄而再犯，可見監獄教化不彰，監
　　獄教化不彰而怪罪被告，反而以不利益加之其身，又豈合國
　　民主權之原理？申言之，司法者自會考量加重，立法者之強
　　迫加重，並無必要。德國刑法於1986年廢除累犯之規定，其
　　故在此，值得立法者深思。何況，若被告素行不良，法院在
　　量刑時，本會一併斟酌加重其刑，惟因累犯規定係必加其刑
　　，並非得加其刑，法院不得不仔細閱讀其前科表，以資判斷
　　；而被告之檢方及院方前科表，常有數十張之多，法官常需
　　耗費不少時間，始能得出其係為累犯之結論，事實上，其為
　　累犯與否，在量刑上影響微小，只因法律規定不當而消耗法
    官之精神，浪費法官之精力，造成法官之疲憊，間接影響當
    事人之權益，尤其值得立法者深思！
５、加減其刑之比較
　　修正前刑法第67條、第68條分別規定：有期徒刑加減者，其
　　最高度及最低度同加減之；拘役或罰金加減者，僅加減其最
　　高度。修正後刑法第67條、第68條則分別規定：有期徒刑或
　　罰金加減者，其最高度及最低度同加減之；拘役加減者，僅
　　加減其最高度。茲被告所犯刑法第339 條第1 項詐欺取財罪
　　之法定刑中有罰金刑，而被告既有如前述累犯之加重原因，
　　亦有幫助犯之減輕原因。其罰金刑部分，因本法罰金刑查有
　　修正前刑法第33條第5 款規定之適用，參照刑法第67條、第
　　68條有關罰金加減方法修正理由：「修正前刑法第三十三條
　　第五款現定，罰金為銀元一元以上，既已經修正為新台幣一
　　千元以上，當不致因加減其最低度而產生不滿一元之零數，
　　是自應與有期徒刑相同，許其最高度及最低度同加減之。」
　　因此，比較結果，自應併適用修正前刑法第67條及第68條之
    規定。
肆、違憲審查
一、憲法原則
１、人性尊嚴原則
　　其次，德國基本法第1 條第1 項規定：「人性尊嚴不可侵犯
　　。尊重及保護人性尊嚴，乃所有國家權力機構之義務。」依
　　據國民主權原理，國民是國家主人，其人性尊嚴不可侵犯。
　　尊重及保護其人性尊嚴，實係行政、立法、司法機關之義務
　　。就刑事立法而言，若無法益侵害或法益危險之行為而予以
　　犯罪化，或較輕責任之行為而賦予重刑罰之處罰，即是違背
　　人性尊嚴原則，而為違憲之立法。
２、比例原則
　　按一般認為比例原則之內涵，係適當性原則、必要性原則及
　　比例性原則3 項。事實上，比例原則可分為2 層次，其一須
　　「適當」，其次須「相當」。就刑法而言，所謂適當，是指
　　其犯罪化而處以刑罰為適當。所謂相當即不過量，所謂不過
　　量乃指侵害最小，是指犯罪化後所賦予之刑罰種類為相當，
　　為不過量，為侵害最小。因此，若要簡而言之，比例原則之
　　必要性原則及比例性原則，可以合而為一，姑且名之曰相當
　　性原則。若其犯罪化而犯以刑罰之立法並不適當，即是不合
　　適當性原則，進而違背比例原則。若其犯罪化之立法適當，
　　而其刑罰種類之賦予並不相當，即是不合相當性原則，進而
　　無論其為過重或過輕，皆是違背比例原則之立法。
３、法益原則
　　據比例原則中之適當性原則之要求，國家刑罰權之行使，應
　　限於必要之干預；能以其他手段而達成目的時，則應放棄刑
　　罰。此謂之刑罰之「最後手段性」，亦即刑罰謙抑原則之表
　　現。欲知其犯罪化之立法是否合乎適當性原則適當，必須求
　　諸於法益原則。因此，比例原則中之「適當性原則」，可以
　　導出刑事立法上之「法益原則」。申言之，刑事立法上之「
　　法益原則」要求任何行為要加以犯罪化，必因其法益受到侵
　　害或危險。蓋刑事立法之核心，在於其所保護之法益。刑法
　　之任務，在於法益之保護。無法益保護，無刑法可言；亦即
　　無法益受到侵害或危險，則無施以刑罰之必要。行為如未造
　　成「法益侵害」或「法益危險」，則無將之犯罪化之必要。
　　在法益侵害，為「實害犯」；在法益危險，為「危險犯」。
　　再者，法益本身依其價值評價之強度，而呈現法益位階。生
　　命、身體、自由、名譽、財產五者，按其順序，而高低位階
　　化。生命法益最高，其次身體法益，其次自由法益，其次名
　　譽法益，而財產法益最低。此五種傳統法益，稱之為「個人
　　法益」。在個人法益以外之法益，即「超個人法益」或「一
　　般法益」、「團體法益」、「整體法益」，亦必須其與個人
　　法益具有關連性者，始得為刑法所保護之一般法益。所謂危
　　險犯，亦即行為人之行為造成法益危險，尚未至法益侵害，
　　亦立法予以犯罪化。以最高位階之生命法益言之，刑法之有
　　預備殺人罪、預備放火罪、預備強盜罪、預備擄人勒贖罪，
　　均因其行為已造成生命法益之危險；否則，各該罪即無設預
　　備犯之必要。如係單純身體、自由、名譽、財產之法益危險
　　行為，則未曾設預備犯而加以犯罪化。
４、罪刑相當原則
　　在犯罪化之立法之後，其刑罰種類之賦予是否合乎行為之罪
　　責，亦即是否罪刑相當，乃刑罰相當性之問題。申言之，欲
　　知其犯罪化之立法是否合乎適當性原則適當，必須求於罪刑
　　相當原則。因此，比例原則中之「適當性原則」，可以導出
　　刑事立法上之「罪刑相當原則」。如前所述，就刑法而言，
　　所謂相當即不過量，所謂不過量乃指侵害最小，是指犯罪化
　　後所賦予之刑罰種類為相當，為不過量，為侵害最小。因此
　　，法定刑之刑罰種類及自由刑之刑度輕重，必須與其行為責
　　任之輕重相當，亦即在具有相當性時，始得為該種刑罰之賦
　　予或該級刑度之訂定。如此，其刑罰之賦予始為合乎「罪責
　　原則」，使其罪責與刑罰得以相適應而具有相當性，亦即立
　　法上之「罪刑相當原則」。若其犯罪化之立法適當，而其刑
　　罰種類之賦予並不相當，即是違背「罪刑相當原則」，自然
　　不合相當性原則，進而無論其為過重或過輕，皆是違背比例
　　原則之立法。
二、詐欺取財
１、罪之審查
　　一般詐欺取財之行為，係侵害他人之財產法益，則屬於財產
　　法益之實害犯。其犯罪化之立法合法益原則及人性尊嚴原則
　　無疑，自有正當事由，而符合比例原則之適當性原則。
２、刑之審查
　　一般詐欺取財罪，其刑度為5 年以下有期徒刑、拘役及1 千
　　元以下罰金，符合罪責原則，並不違背立法上之罪刑相當原
　　則，自不違背比例原則之必要性原則及狹義比例性原則，而
　　且其最高刑度止於一定期間之自由刑，亦不違背人性尊嚴原
　　則，應為合憲之立法。其次，由於時空背景不同，民國24年
    施行之現行刑法，其33條將有期徒刑之上限定為15年，係以
    當時「人生平均年齡不過四十一、二齡」為其立法理由；刑
    法各罪名之有期徒刑上下限，刑法各該侵害生命、身體、自
    由、名譽或財產罪之刑度安排，亦均以此為其立法理由。然
    則，60餘年後之今日已然不同，平均人壽將近80歲，已近立
    法當時1 倍；而目前更由當時之農業社會進展至電腦科技時
    代，惟刑法並未配合修正刑度，歷年來只知制訂並修正罰金
    罰鍰提高標準條例，不知制訂「有期徒刑提高標準條例」，
    造成司法實務普遍性重罪輕判之必然結果。例如在連續犯廢
    除前，偽造文書、一般詐欺取財罪及一般竊盜罪，無論被告
    觸犯幾件，其連續犯加重結果，刑度止於7 年半，豈是合理
    ？如此，造成法官無從為罪刑相當之量刑。因此，本院認為
    可以考慮制訂「有期徒刑提高標準條例」，加倍提高刑法分
    則各罪有期徒刑之上下限，若財產犯罪得提高刑度1 倍，與
    日本刑法相同，為10年以下有期徒刑，法官才有妥適之量刑
    空間。
伍、刑罰裁量
一、罪刑相當原則
１、自刑罰理論觀之
　　就刑罰之報應理論言之，刑罰係以其具有痛苦性之本質，來
　　均衡具有不法本質之犯罪，藉以衡平行為人之罪責，使行為
　　人得因責任抵償而贖罪，而社會正義得以實現義，是故強調
　　「刑罰之輕重應與罪責之輕重成比例」，是為司法上之罪刑
　　相當原則。其報應之內容即為自由之剝奪，亦即有期徒刑之
　　相加，而監獄即為執行報應之場所。再就特別預防理論言之
　　，受刑人之犯罪係社會化過程之障礙，應使其在監執行，以
　　接受再教育而求其再社會化。復就一般預防理論觀之，以對
　　受刑人之施以刑罰，作為威嚇他人之手段，不過刑罰之附帶
　　作用，並非其主要目的。關於刑罰之目的，通常採取綜合理
　　論，各國皆然；既有報應罪責，又有預防再犯，並有嚇阻他
　　人犯罪之功能；惟報應理論所強調之「刑罰之輕重應與罪責
　　之輕重成比例」，仍為刑罰裁量之基本原則。
２、自憲法原則觀之
　　依據前述人性尊嚴原則，「人性尊嚴不可侵犯。尊重及保護
　　人性尊嚴，乃所有國家權力機構之義務。」在被告之行為責
　　任確定後，其刑罰種類之賦予或自由刑之量定，均應相當而
　　不可過量，否則即是違背比例原則中之相當性原則，自然不
　　合司法上之「罪刑相當原則」。因此，刑事司法上之「罪刑
　　相當原則」要求法官在量刑時，應依法益之位階，重所當重
　　，輕所當輕，必使罪得其刑而刑當其罪；不得重罪而輕判，
　　或輕罪而重判；期使責任與刑罰得以相適應，而具有相當性
　　。地藏十輪經（第3 卷）云：「若犯重罪，應重治罰；若犯
　　中罪，應中治罰；若犯輕罪，應輕治罰；令其慚愧，懺悔所
　　犯。」其此之謂也！
二、刑罰裁量
１、主刑要素
　　本院：１、審酌各該被告之品行、生活狀況、智識程度、犯
    罪之動機、目的、犯罪所生之危害、犯後之態度等一切情狀
    之後，２、再斟酌拘役並無教化功能，乃不具實益之刑罰種
    類，立法上以廢除為宜，以資符合自由刑單一化之要求；六
    月以下之短期自由刑，既難有教化作用，又易使受刑人感染
    惡習，除非被告有受其執行之特殊必要，否則尚無宣告之必
    要；如其宣告，應以緩刑或易科罰金而調和之等情。３、再
    考慮各該被告並未與告訴人達成和解，賠償損失；惟被告是
    否應施予刑罰並使之入監獄執行，應依刑罰理論及刑事政策
    而加以考量，斟酌重點在於被告有無執行剝奪其自由，並施
    以監獄之教化，以使其再社會化之必要性，並非以其是否已
    經和解而為主要之判斷標準。惟本件被告二人並未和被害人
    達成和解。４、並衡量被告二人於事後均能坦承犯行，犯罪
    後之態度良好等情。本院參酌之後，認為分別量處如主文所
    示之自由刑，足以使其罪刑相當，爰宣告之，以示儆懲，並
    諭知易科罰金之折算標準，以期待被告之能知自新。
２、易科罰金
　　按易刑處分即易科罰金之折算標準、易服勞役之折算標準及
　　期限，於95年7 月1 日修正刑法施行後，亦應為新舊法律之
　　比較適用（最高法院95年度第8 次刑事庭會議決議參照）。
　　查被告行為後，刑法第41條第1 項前段業已修正，茲依修正
　　前刑法第41條第1 項前段規定：「犯最重本刑為五年以下有
　　期徒刑以下之刑之罪，而受六個月以下有期徒刑或拘役之宣
　　告，因身體、教育、職業、家庭之關係或其他正當事由，執
　　行顯有困難者，得以一元以上三元以下折算一日，易科罰金
　　。」修正前罰金罰鍰提高標準條例第2 條前段規定（業因配
　　合刑法修正而經公告刪除）：「依刑法第四十一條易科罰金
　　或第四十二條第二項易服勞役者，均就其原定數額提高為一
　　百倍折算一日。」被告行為時之易科罰金折算標準，本應以
　　銀元300 元折算1 日，經以現行法規所定貨幣單位折算新台
　　幣條例第2 條規定之折算比例，換算其單位幣值為新台幣，
　　即應以新台幣900 元折算1 日。較之95年7 月1 日修正施行
　　之刑法第41條第1 項前段規定：「犯最重本刑為五年以下有
　　期徒刑以下之刑之罪，而受六個月以下有期徒刑或拘役之宣
　　告者，得以新台幣一千元、二千元或三千元折算一日，易科
　　罰金。」修正前之折算標準顯然較有利於被告，按諸首開說
　　明，本件自應適用修正前刑法第41條第1 項前段，及修正前
    罰金罰鍰提高標準條例第2 條規定，諭知如主文所示之易科
    罰金折算標準。
３、從刑裁量
    被告交付予詐騙集團之存摺及金融卡等物，並非法定義務沒
    收之物，且未扣案，又無證據證明迄未滅失；兼以按諸金融
    機構常見約款，金融機構所核發之帳戶存摺、金融卡，原則
    上，均屬金融機構所有（參見大部分金融機構核發金融卡之
    背面約款記載），乃本院職務上所已知之事項，是以就本案
    而言，本院認無宣告沒收上開存摺及金融卡之必要。何況，
    本案經披露後，上開帳戶早經相關單位列為警示帳戶（犯罪
    帳戶），而無再遭人利用之虞，若本院逕為沒收之諭知，既
    無助於日後相類犯罪之防堵，復徒增將來執行之困擾，爰不
    予宣告沒收。
４、減刑適用
Ａ、法律規定
    按犯罪在中華民國96年4 月24日以前者，除本條例另有規定
    外，依下列規定減刑：一、死刑減為無期徒刑；二、無期徒
    刑減為有期徒刑20年；三、有期徒刑、拘役或罰金，減其刑
    期或金額二分之一，96年7 月16日施行之中華民國96年罪犯
    減刑條例第2 條第1 項定有明文。復按中華民國九十六年罪
    犯減刑條例第5 條規定：「本條例施行前，經通緝而未於中
    華民國九十六年十二月三十一日以前自動歸案接受偵查、審
    判或執行者，不得依本條例減刑」，係指於該條例96年7 月
    16日施行前經通緝，而未於96年12月31日以前自動歸案者，
    不得依該條例減刑。若通緝係在96年7 月16日施行後者，即
    無該規定之適用。
Ｂ、本案情形
    本案正犯之最後犯罪時間為95年5 月12日，基於共犯從屬性
    理論，本案被告之最後犯罪時間自亦為95年5 月12日，且在
    96年4 月24日以前。被告辛○○雖經通緝，然係在96年10月
    19日，即該減刑條例96年7 月16日施行後，有本院96年10月
    19日基院慧刑樂緝字第0189號通緝稿，及96年11月5 日96年
    基院慧刑樂緝更字第2號通緝更正書各1份附卷可佐，依前揭
    說明，並不符合上開減刑條例第5 條不予減刑之規定。因此
    ，本案被告均得依上開減刑條例第2 條第1 項之規定，減其
    宣告刑2 分之1 。
陸、據上論斷
    應依刑事訴訟法第273 條之1 、第299 條第1 項前段、刑法
　　第2 條第1 項前段、第30條、修正前刑法第339 條第1 項、
    第55條、第41條第1 項前段、第47條第1 項、罰金罰鍰提高
    標準條例第1 條前段、修正前罰金罰鍰提高標準條例第2 條
    、現行法規所定貨幣單位折算新台幣條例第2 條，中華民國
    九十六年罪犯減刑條例第2 條第1 項第3 款、第7 條，判決
    如主文。
本案經檢察官丁○○到庭執行職務
中　　華　　民　　國　　96　　年　　11　　月　　27　　日
　　　　　　　　　刑事第二庭法　官　陳  志  祥
以上正本證明與原本無異。
如不服本判決應於收受本判決後10日內向本院提出上訴書狀，其
未敘述上訴理由者，並得於提起上訴後10日內向本院補提理由書
狀（均須按他造當事人之人數附繕本）「切勿逕送上級法院」。
中　　華　　民　　國　　96　　年　　11　　月　　27　　日
　　　　　　　　　　  　　　書記官　王  月  娥
附錄：
中華民國刑法第339條：
意圖為自己或第三人不法之所有，以詐術使人將本人或第三人之
物交付者，處5 年以下有期徒刑、拘役或科或併科1 千元以下罰
金。
以前項方法得財產上不法之利益或使第三人得之者，亦同。
前二項之未遂犯罰之。
